臺灣臺中地方法院民事判決　九十二年度重訴字第六九二號
　　原　　　告　丙○○
　　訴訟代理人　蘇顯騰律師
　　複　代理人　蘇顯讀律師
　　被　　　告　戊○○
　　訴訟代理人　林坤賢律師
　　被　　　告　丁○○
　　　　　　　　甲○○
　　　　　　　　乙○○
右當事人間請求分割共有物事件，經本院於中華民國九十四年三月十日言詞辯論終結
，判決如下：
    主　　文
兩造共有坐落台中市○區○○○段第一九之五地號、地目建、面積０．０五四八公頃
土地，應分割為如附圖壹甲案依附表壹所示取得面積分歸兩造各自取得或保持共有。
原告、被告甲○○、乙○○應依序提出新台幣伍拾萬肆仟零柒元、壹佰壹拾貳萬伍仟
柒佰玖拾元、貳拾貳萬參仟零參拾貳元補償被告丁○○；另依序提出新台幣柒拾捌萬
捌仟玖佰捌拾陸元、壹佰柒拾陸萬貳仟參佰肆拾壹元、參拾肆萬玖仟壹佰肆拾壹元補
償被告戊○○。
訴訟費用由兩造按附表貳所示比例負擔。
    事實及理由
甲、程序方面：
一、被告戊○○受合法通知，無正當理由，未於最後言詞辯論期日到場，核無民事訴
    訟法第三百八十六條各款所列情形，爰依原告之聲請，由其一造辯論而為判決。
二、訴訟繫屬中為訴訟標的之法律關係，雖移轉於第三人，於訴訟無影響，但第三人
    如經兩造同意，得聲請代當事人承當訴訟，民事訴訟法第二百五十四條第一項定
    有明文。坐落台中市○區○○○段第一九之五地號、地目建、面積０．０五四八
    公頃土地（下稱系爭土地），本為原告、被告戊○○、丁○○、甲○○、及起訴
    時之被告賴森、賴兼龍、賴慶和、賴慶祿、賴雲清、賴重光、賴坤堂、鄒美玉共
    有，嗣於訴訟繫屬中，賴慶和、賴慶祿、賴雲清已將其等之應有部分移轉予被告
    丁○○，賴森、賴兼龍亦將其等之應有部分移轉予被告乙○○，賴重光、賴坤堂
    、鄒美玉則將其等之應有部分移轉予原告，有土地登記謄本二件可稽，被告丁○○、乙○○依民事訴訟法第二百五十四條第一項但書規定，分別得兩造之同意聲
    請代賴慶和、賴慶祿、賴雲清（被告丁○○部分），賴森、賴兼龍（被告乙○○
    部分）承當訴訟（見卷附承當訴訟同意書、聲請狀、民國九十三年五月二十七日
    、同年六月二十四日言詞辯論筆錄），應屬合法，賴慶和、賴慶祿、賴雲清、賴
    森、賴兼龍並因之脫離訴訟（類推適用民事訴訟法第六十四條第二項；賴重光、
    賴坤堂、鄒美玉部分則經原告撤回）。
乙、實體方面：
壹、兩造爭執要旨：
一、原告起訴主張：系爭土地為兩造共有，應有部分如附表貳所示，由於兩造無法達
    成協議分割，亦無不能分割情事、復未訂立不分割契約，原告自得請求分割。而
    系爭土地既屬共管性質，分割除考量現狀外，應以應有部分比例及土地利用最大
    經濟效益為考量重點，故主張依附圖壹甲案（下稱甲案）所示分割方案並作差補
    價補償之方式為分割，其中Ａ部分分歸原告、被告甲○○、乙○○取得並保持共
    有，此從共有人關係、都市景觀及市容、經濟效益、短期利益、兼顧其他共有人
    利益、建築法令及建物之拆除等方面考量，優點甚多；將Ｂ部分分歸被告丁○○
    取得，建於三角窗位置之違章建物雖須拆除，但被告丁○○分得之部分非但合於
    建築使用，且方正美觀經濟效用較大，將來並可預留合建空間，惟被告丁○○兄
    弟原應有部分面積僅二十一．七平方公尺，事後購買之應有部分，不應計入角地
    計算作為價格補償之依據；將Ｃ部分分歸被告戊○○取得，雖地形較不完整，但
    依法仍可建築使用，且所建房屋面臨台中港路，有利市容觀瞻及經濟效益，並因
    相鄰之第一九之七地號土地係被告戊○○與訴外人賴森等人共有（戊○○應有部
    分面積為十六．三四坪），可合併使用，復無須拆除現有之建物，如價值較低，
    則可獲得補償，無不公平之處，應屬妥適。為此爰依共有物分割請求權之法律關
    係，提起本訴等語。並聲明：求為判決分割兩造共有之系爭土地，並主張依甲案
    所示，若各區塊之單位面積價值有不等時，依鑑定價值之單位差額互為補償為分
    割。
二、被告甲○○、乙○○均陳稱：同意原告之方案。被告丁○○、戊○○則以：法院
    採原物分割時，應就當事人之聲明、共有物之性質、經濟效用、全體共有人之利
    益等公平決之，不應只考量經濟效用，而系爭土地有分管之事實，分割時自應考
    慮共有人對分管土地之支配權利，故主張依附圖貳乙案（下稱乙案）所示分割方
    案為分割，共有人分得之每塊土地均可建築使用，並與各共有人分管使用之現狀
    大致相符；被告丁○○另以：系爭土地位於商業區，原告主張之甲案，被告丁○○分得之Ｂ部分，寬度僅四．八公尺，深度則為十六．二公尺，與台中市畸零地
    使用規則第三條規定之最小深度不符，不能建築使用，應非妥適等語資為抗辯。
    被告丁○○、戊○○並聲明：求為判決依乙案所示分割方案為分割。
貳、兩造不爭執或本院查悉之事實：
一、系爭土地為兩造共有，應有部分如附表貳所示。
二、系爭土地無不能分割之情事，共有人間亦無不分割契約，且就分割方法未能達成
    協議。
三、被告丁○○、戊○○均為與系爭土地西、北側相鄰之同段第一九之七地號、面積
    六百六十四平方公尺土地之共有人，應有部分各為四八七三七分之一六九三（換
    算面積為二十三平方公尺）、四八七三七分之三九六四（換算面積為五十四平方
    公尺）。
四、系爭土地之地目為建地，位於台中市○○○路與健行路之交岔路口，廣三崇光百
    貨股份有限公司正對面，周遭交通便利，商業繁榮，土地上建物之現況如附圖參
    ，其中Ａ部分建物為原告所有，Ｂ１至Ｂ４建物為被告甲○○所有，Ｃ部建物為
    被告戊○○所有，Ｄ、Ｄ１部分建物為被告丁○○、訴外人賴慶和、賴慶祿、賴
    雲清（本亦為系爭土地共有人）四人共有，上開建物均未辦理建物所有權第一次
    登記，原始建物約為五十二、三年間搭建，但嗣後均有再行修建。
    以上雙方不爭執之事實，並有土地登記謄本二件、地籍圖謄本一件為證，復據本
    院囑託台中市中山地政事務所派員會同勘驗並為測量，製有勘驗筆錄及複丈成果
    圖（即附圖參），上述事實，本院採為判決之基礎。
參、得心證之理由：
一、共有物如無因物之使用目的不能分割或契約訂有不分割之期限者，各共有人，得
    隨時請求分割共有物；共有物之分割方法，不能協議決定者，法院得因任何共有
    人之聲請，命以原物分配於各共有人或變賣共有物以價金分配於各共有人之方式
    分配，以原物為分配時，如共有人中，有不能按其應有部分受分配者，得以金錢
    補償之，民法第八百二十三條、第八百二十四條分別定有明文。
二、兩造共有之系爭土地既無不能分割之情事，共有人間亦無不分割契約，且就分割
    方法未能達成協議，依民法第八百二十三條、第八百二十四條之規定，原告求為
    判決分割系爭土地，即無不可。
三、本院審酌系爭土地之共有型態、共有物之性質、共有物之形狀、右揭通路、地上
    物、當事人之意願、應有部分面積、各共有人間之經濟利益、未來之利用等情，
    認為系爭土地依甲案所示分割方案為分割，並就取得部分價值與應有部分不同時
    補償差價，較為公平妥適，理由如下：
（一）原告及被告甲○○、乙○○就其等分割取得部分既已陳明願繼續保持共有，其
      等前開意思，自應併予考量，可依其等之意思繼續保持共有外，其餘被告取得
      之土地，則應分割為單獨所有。
（二）系爭土地在尊重各共有人繼續保持共有之意思後，因系爭土地面積僅為五百四
      十八平方公尺，除甲、乙兩案外，若依其他方案強制分割，差異性不大，此有
      台灣省建築師公會九十三年十二月十四日九三台建師鑑字第三０四六三號函檢
      送之鑑定報告書鑑定結論八可稽，亦即已無更為妥適之分割方案，是本院僅能
      就甲、乙兩案中擇一較優者予以分割。
（三）分割共有物時儘量依各共有人使用現狀定分割方法，以維持現狀，減少共有人
      所受損害，固不失為裁判分割斟酌之一種原則（最高法院八十二年度台上字第
      一九九０號、九十一年度台上字第八０五號判決），惟共有物若依分管現狀分
      割，顯失公平或不合經濟利益者，法院並不受該分管契約之拘束（最高法院八
      十七年度台上字第四四四號判決）。系爭土地縱依被告丁○○、戊○○所陳有
      分管之事實，惟依附圖參所示，系爭土地上均已蓋滿建物，各共有人占有使用
      部分所搭建建物之面積與其應有部分換算之面積亦不相同（原告、被告甲○○
      、乙○○應有部分換算之面積為０．０二八六公頃，原告及被告甲○○占有使
      用Ａ、Ｂ１至Ｂ４之面積合計為０．０四一三公頃；被告丁○○應有部分換算
      之面積為０．０一０一公頃，其與賴慶和等人占有使用之Ｄ、Ｄ１部分面積合
      計為０．００三六公頃，被告戊○○應有部分換算之面積為０．０一六一公頃
      ，其占有使用之Ｃ部分面積為０．００九九公頃），復參諸各該建物坐落位置
      觀察，無論採取何種分割方案，均無法避免建物部分被拆除，亦即無法按分管
      之位置為合理分配，且系爭土地上之建物均係五十二、三年間搭建未辦理建物
      所有權第一次登記之老舊違章建築，雖嗣後均有再行修建，但系爭土地既位處
      前揭台中市○○地段，整體規劃對共有人全體可能獲致之經濟利益，應遠甚於
      建物之保留，因此已無從考慮分管之事實或建物之保留。
（四）無論依甲案或乙案為分割，被告戊○○取得之部分均屬相同；且被告戊○○既
      為與系爭土地西、北側相鄰之同段第一九之七地號土地換算應有部分面積五十
      四平方公尺之共有人，分配於系爭土地之西側，將來分割後可留待二筆土地合
      併使用之空間；又被告戊○○分配取得之部分，依現行建築法令亦合於建築使
      用（見前揭鑑定報告鑑定結論一），是被告戊○○分配取得之部分，應可確定
      ，本院僅須再就甲、乙二案原告、被告甲○○、乙○○與被告丁○○應分配取
      得位置之優劣進一步分析。
（五）原告、被告甲○○、乙○○無論依甲案或乙案為分割，被告丁○○依乙案為分
      割，其等分配取得之部分，均合於建築使用；另因系爭土地乃位於台中市舊有
      市區住宅區變更為商業區之土地，依變更台中市都市計劃主要計劃第二次通盤
      檢討案（變更住宅區為商業區部分）說明書概要、卷附土地使用分區證明書之
      記載，除依規定繳納回饋金、捐獻土地或停車位後，得申請許可變更為商業使
      用外，自仍應適用原住宅區之建築法令規定，而依台中市畸零地使用規則第三
      條、第六條第一項規定：正面路寬超過二十五公尺側面無須留設騎樓之住宅區
      一般建築用地，建築基地最小寬度為四公尺，最小深度為十六公尺，且基地寬
      度每增加十公分，其深度得減少二十公分，是依甲案被告丁○○分配取得之Ｂ
      部分，屬面臨寬度超過二十五公尺（台中港路寬度五十公尺）側面無須留設騎
      樓之一般建築用地，且在未繳納回饋金、捐獻比例土地前仍不得作為商業使用
      前（亦即應適用原住宅區之建築法令規定），Ｂ部分之面寬、深度應合於前揭
      台中市畸零地使用規則第三條之規定，依法亦得供建築使用，此有前揭鑑定報
      告書、台灣省建築師公會九十四年二月二十二日九四台建師鑑字第四一九號函
      可參，被告丁○○所辯：甲案被告丁○○分得之Ｂ部分，與台中市畸零地使用
      規則第三條規定之最小深度不符，不能建築使用云云，尚有誤會。
（六）依甲案之分割方案，原告、被告甲○○、乙○○分得之Ａ部分，地形較為方正
      ，然依乙案之分割方案，其等取得之Ｃ部分則呈Ｔ字形，則自分割後土地之利
      用言，甲案遠較乙案對其等有利，不言可諭。其次，依甲案之分割方案，被告
      丁○○分得之Ｂ部分，可建築面向台中港路之建物，且因被告丁○○為系爭土
      地西、北側相鄰之同段第一九之七地號土地換算應有部分面積二十三平方公尺
      之共有人，被告丁○○分配於Ｂ部分，將來分割後可留待二筆土地（北側）合
      併使用之空間；反觀乙案之分割方案，被告丁○○分配取得之Ａ部分，因面臨
      台中港路之深度不足，僅能建築面向健行路之房屋，且因Ａ部分未能與第一九
      之七地號土地相鄰，二筆土地無法合併利用，被告丁○○在第一九之七地號共
      有土地換算應有部分面積僅二十三平方公尺，勢必成為畸零地，是自被告丁○○取得部分房屋所能面臨道路之狀況以及將來土地之合併利用言，被告丁○○
      取得部分，甲案亦優於乙案。再者，系爭土地位於台中市○○○路與健行路之
      交岔路口，廣三崇光百貨股份有限公司正對面，乃屬台中市○○地段，則甲案
      相較於乙案之分割方案，因鄰接面較完整，較能塑造都市景觀及建築外觀，且
      就獎勵容積（如停車空間等），其效益也較大（見鑑定報告書鑑定結果與建議
      三、四）。末者，依台灣省建築師公會九十四年二月二十二日九四台建師鑑字
      第四一九號函所示，系爭土地按甲案方式為分割，原告、被告甲○○、乙○○
      三人取得之Ａ部分土地市價應為五千零五萬元，被告丁○○取得之Ｂ部分土地
      市價為一千四百十四萬元，被告戊○○取得之Ｃ部分土地市價為二千二百五十
      四萬元，合計系爭土地分割後之總市價為八千六百七十三萬元，然如依乙案之
      方式為分割，原告、被告甲○○、乙○○三人取得之Ｃ部分土地市價應為四千
      零四萬元，被告丁○○取得之Ａ部分土地市價為一千七百六十七萬五千元，被
      告戊○○取得之Ｂ部分土地市價為二千二百五十四萬元，合計系爭土地分割後
      之總市價為八千零二十五萬五千元，是依乙案為分割，被告丁○○取得部分之
      價值固高於甲案達三百五十三萬五千元，但原告、被告甲○○、乙○○三人取
      得部分減少之價值，則高達一千零一萬元，整筆土地之價值亦減少達六百四十
      七萬五千元，是就整體分割後土地之經濟價值言，甲案顯亦乙案為佳。
（七）綜上所述，系爭土地在尊重各共有人繼續保持共有之意思，並排除分管之事實
      或建物之保留後，在甲、乙兩案各共有人取得之部分均合於建使用之情況下，
      甲案應較乙案為優（前揭鑑定報告書之鑑定結果，亦為相同之認定，見鑑定結
      果與建議七）。
（八）共有物之原物分割，依民法第八百二十五條規定觀之，係各共有人就存在於共
      有物全部之應有部分互相移轉，使各共有人取得各自分得部分之單獨所有權，
      故原物分割而應以金錢為補償者，倘分得價值較高及分得價值較低之共有人均
      為多數時，該每一分得價值較高之共有人即應就其補償金額對於分得價值較低
      之共有人全體為補償，並依各該短少部分之比例，定其給付金額，方符共有物
      原物分割為共有物應有部分互相移轉之本旨（最高法院八十五年台上字第二六
      七六號判例），至於分割取得之價格是否相當，應以經採用之方案分割後，各
      共有人實際分得土地之價格作為比較基礎（最高法院九十二年度台上字第六四
      二號判決意旨參照），非以原共有人占有位置之差價作為計算標準，原告所陳
      ：被告丁○○兄弟原應有部分面積僅二十一．七平方公尺，事後購買之應有部
      分，不應計入角地計算作為價格補償之依據云云，洵無足採。而系爭土地按甲
      案方式為分割，原告、被告甲○○、乙○○三人取得之Ａ部分土地市價應為五
      千零五萬元，被告丁○○取得之Ｂ部分土地市價為一千四百十四萬元，被告戊○○取得之Ｃ部分土地市價為二千二百五十四萬元，合計系爭土地分割後之總
      市價為八千六百七十三萬元，有如前述，是原告依分割後如附表壹編號１之應
      有部分計算，其取得部分之價值應為一千三百六十一萬四千六百零七元（計算
      式：00000000x3462/12727 =00000000），被告甲○○取得部分之價值應為三
      千零四十一萬零六百七十四元（計算式：00000000x7733/12727 =00000000）
      ，被告乙○○取得部分之價值應為六百零二萬四千七百十九元（計算式：
      00000000x1532/12727 =0000000），惟原告按應有部分計算之價值本應為一千
      二百三十二萬一千六百十四元（計算式：00000000x6924 /48737=00000000）
      ，被告甲○○按應有部分計算之價值本應為二千七百五十二萬二千五百四十三
      元（計算式：00000000x15466 /48737=00000000），被告乙○○按應有部分計
      算之價值本應為五百四十五萬二千五百四十六元（計算式：00000000x3064
      /48737=0000000），被告丁○○按應有部分計算之價值本應為一千五百九十九
      萬二千八百二十九元（計算式：00000000x17974/97474=00000000），被告戊○○按應有部分計算之價值本應為二千五百四十四萬零四百六十八元（計算式
      ：00000000x14296/48737=00000000），則原告、被告甲○○、乙○○分割後
      取得土地價值與原應有部分相較分別高出一百二十九萬二千九百九十三元、二
      百八十八萬八千一百三十一元、五十七萬二千一百七十三元，被告丁○○、戊○○分割後取得土地價值與原應有部分相較分別減少一百八十五萬二千八百二
      十九元、二百九十萬零四百六十八元，執此，原告、被告甲○○、乙○○就前
      揭取得價值較高部分，自應提出按被告丁○○、戊○○前揭減少價值之比例金
      額分別予以補償，依上計算，原告、被告甲○○、乙○○應補償被告丁○○各
      五十萬四千零七元、一百十二萬五千七百九十元、二十二萬三千零三十二元，
      補償被告戊○○各七十八萬八千九百八十六元、一百七十六萬二千三百四十一
      元、三十四萬九千一百四十一元（以上計算式，元以下均四捨五入）。
四、本件事證已臻明確，兩造其餘攻擊防禦及證據調查，均與本案之判斷不生影響，
    自勿庸一一審酌論列，併此敘明。
據上論結，本件原告之訴為有理由，依民事訴訟法第三百八十五條第一項前段、第八
十條之一，判決如主文。
中　　　華　　　民　　　國　　九十四　　年　　　三  　　月　　三十一    日
                              臺灣臺中地方法院民事第二庭
~B法      官　劉長宜
~F0
~T40
┌─────────────────────────────────────┐
│附表壹：                                                                  │
├───┬───────┬──────────┬──────────────┤
│編  號│附圖壹甲案符號│取得面積(單位：公頃)│       取得權人             │
│      │              │                    │                            │
├───┼───────┼──────────┼──────────────┤
│一    │Ａ            │０．０二八六        │丙○○、甲○○、乙○○依應有│
│      │              │                    │部分各一二七二七分之三四六二│
│      │              │                    │、一二七二七分之七七三三、一│
│      │              │                    │二七二七分之一五三二保持共有│
│      │              │                    │。                          │
├───┼───────┼──────────┼──────────────┤
│二    │Ｂ            │０．０一０一        │        丁○○              │
├───┼───────┼──────────┼──────────────┤
│三    │Ｃ            │０．０一六一        │        戊○○              │
└───┴───────┴──────────┴──────────────┘
~F0
~T40
　┌───────────────────────────────┐
  │附表貳：                                                      │
  ├──────────┬────────────────────┤
  │ 共    有    人     │  應   有   部   分   比   例           │
  ├──────────┼────────────────────┤
  │  丙○○            │  四八七三七分之六九二四                │
  ├──────────┼────────────────────┤
  │  丁○○            │  九七四七四分之一七九七四              │
  ├──────────┼────────────────────┤
  │  戊○○            │  四八七三七分之一四二九六              │
  ├──────────┼────────────────────┤
  │  甲○○            │  四八七三七分之一五四六六              │
  ├──────────┼────────────────────┤
  │  乙○○            │  四八七三七分之三０六四                │
  └──────────┴────────────────────┘
右為正本係照原本作成。
如不服本判決，應於判決送達後二十日內，向本院提出上訴狀（須附繕本）。
中　　　華　　　民　　　國　　九十四　　年　　　三　　　月　　三十一　　日
~B法院書記官
